【裁判字號】    99,事聲,37
【裁判日期】    990618
【裁判案由】    聲明異議（消債）
【裁判全文】
臺灣嘉義地方法院民事裁定              99年度事聲字第37號
聲  請  人  萬泰商業銀行股份有限公司
法定代理人  丙○○
代  理  人  乙○○
相  對  人  甲○○
上列聲明異議人與相對人間本院97年度執消債更字第69號更生執
行事件，聲請人對於本院司法事務官於民國99年4 月21日所為認
可更生方案之處分聲明異議，本裁定如下：
    主  文
異議駁回。
異議費用由聲請人負擔。
    理  由
一、按關於更生或清算之程序，除本條例別有規定外，準用民事
    訴訟法之規定，消費者債務清理條例第15條定有明文。復按
    當事人對於司法事務官處理事件所為之終局處分，得於處分
    送達後10日之不變期間內，以書狀向司法事務官提出異議。
    司法事務官認前項異議有理由時，應另為適當之處分；認異
    議為無理由者，應送請法院裁定之。法院認第一項之異議為
    有理由時，應為適當之裁定；認異議為無理由者，應以裁定
    駁回之，民事訴訟法第240 條之4 第1 至3 項亦定有明文。
二、萬泰商業銀行股份有限公司（下簡稱萬泰銀行）聲明意旨略
    以：按消費者債務清理條例所定債務清理程序之立法精神，
    並非維持債務人過去慣有之寬裕生活，而係重新檢視消費行
    為撙節支出，而債務人既負債大於資產，食衣住行本應較一
    般人節約支出，自應以行政院主計處公布之99年台灣省每人
    每月之最低生活標準新臺幣（下同）9829元作為計算標準，
    而前稱年度最低生活標準乃係按照政府公佈最近一年平均每
    人消費支出，包括食品、衣著鞋襪、房租水電、家居管理、
    醫療保健、交通通訊、娛樂教育及雜項支出等費用之百分之
    六十訂定之結果，應為合理適當。是聲請人既已有不能清償
    之事由，生活消費程度自應受有限制，每月生活開支自當縮
    衣節食，刻苦生活，優先誠實履行清償債務之責，觀之債務
    人所列必要支出11,552元項目，均已包括上開最低生活標準
    事項中，無其他絕對之必要性特殊支出，超過最低生活支出
    9829元部分即非屬適當必要，倘債權人同意債務人以11,552
    元為每月必要支出，實難謂其已盡最大之清償能事，綜上，
    鈞院認可裁定內容僅片面維護債務人利益，絲毫未見平衡雙
    方當事人間之權利義務，且未考量更生條件對債權人是否公
    允，為此聲明異議等語。
三、按債務人有薪資、執行業務所得或其他固定收入，法院認更
    生方案之條件公允者，得不經債權人會議可決，逕依債務人
    之聲請或依職權以裁定認可更生方案，消費者債務清理條例
    第64條第1 項定有明文。次按消費者債務清理條例之制定，
    乃為使負債務之消費者得依本條例所定程序清理其債務，保
    障債權人之公平受償，以謀求消費者經濟生活之更生，故除
    有本條例第63條第1 項、第64條第2 項所定之情形外，法院
    得斟酌裁量認可更生方案。又法院逕行裁定認可更生方案前
    ，應將更生方案之內容及債務人之財產及收入狀況報告書通
    知債權人，並使債權人有陳述意見之機會，惟債權人所為之
    陳述，僅供法院判斷是否逕行裁定認可更生方案之參考，並
    無拘束法院之效力。經查：
（一）本院裁准債務人開始更生程序後，債務人提出更生方案，
      以其每月收入21,666元，扣除每月必要生活支出11,552元
      後，所剩餘之金額10,114元中提出10,000元，作為每月（
      期）更生還款之金額，清償期為8 年（共96期），總清償
      金額為960,000 元，無擔保及無優先權債權人受清償成數
      為59.69 ％。本院司法事務官以該更生方案係公允適當且
      可行，予以認可。
（二）異議人雖主張債務人既已負鉅額債務，其自須以最低之生
      活標準，即依據內政部頒佈之98年度臺灣省之最低生活費
      9,829 元為每月必要支出金額，而節忖開銷用以償債，始
      能謂已盡最大清償能事云云。經查，原裁定認可債務人每
      月生活必要支出11,552元，包括膳食4,500 元、交通費60
      0 元、房租2,000 元、電信費500 元、水電瓦斯費1,500
      元、生活物資及零用金1,000 元及勞健保費1,452 元等項
      目，核均屬個人基本生活所需，且數額未逾一般最低生活
      之標準，雖較行政院主計處公布98年度全國每人每月平均
      最低基本生活費多出1,723 元，然所謂最低生活費，係以
      社會救助法第4 條為法源依據，該條第1 、2 項分別規定
      ：「本法所稱低收入戶，指經申請戶籍所在地直轄市、縣
      （市）主管機關審核認定，符合家庭總收入平均分配全家
      人口，每人每月在最低生活費以下，且家庭財產未超過中
      央、直轄市主管機關公告之當年度一定金額者」、「前項
      所稱最低生活費，由中央、直轄市主管機關參照中央主計
      機關所公布當地區最近一年平均每人消費支出百分之六十
      定之，並至少每三年檢討一次；直轄市主管機關並應報中
      央主管機關備查。」，其目的係為供直轄市、縣（市）主
      管機關審核申請社會救助者是否符合同條第1 項所謂之低
      收入戶，以照顧低收入者並協助其自立。又依同法第10、
      11條之規定，不僅低收入戶所得申請生活扶助之程度，係
      由直轄市、縣（市）主管機關派員調查申請人家庭環境、
      經濟狀況等項目後核定，且其所得受領之現金給付亦由中
      央、直轄市主管機關依收入差別訂定之，從而「最低生活
      費標準」並非低收入戶實際生活扶助之金額（最高行政法
      院93年度判字第747 號判決意旨可資參照）。是以，於判
      斷債務人更生方案中生活必要支出之程度及其金額，尚不
      得以相對人陳報之必要支出高於最低生活標準，即認相對
      人有浪費之嫌，或無清償債務之誠意，仍須考量各債務人
      實際生活所需，始與更生程序係為謀債務人經濟生活重建
      之目的無違。況消費者債務清理條例並無使債務人處於生
      存邊緣而需獲社會救助之旨，聲明人僅以最低生活標準為
      指摘依據尚無可採。
（三）綜上，依本件更生方案，債務人以每月收入扣除每月必要
      生活費用後所餘10,000元作為更生期間每月還款金額，且
      清償期為8 年（96期），清償總額為960,000 元，清償成
      數為59.69 ％，足認債務人確有履行更生方案之誠意。是
      債務人之更生方案核屬公允、適當、可行，自應予以認可
      。此外，本件查無消費者債務清理條例第63條第1 項或同
      條例64條第2 項所定不應或不得認可更生方案之消極事由
      存在。從而，本院司法事務官審酌前情，認債務人所提更
      生方案確屬公允、適當、可行，而逕依同條例第64條第1
      項裁定予以認可債務人所提更生方案，並依同條例第62條
      第2 項酌定其生活限制，經核並無不合，異議人執前詞指
      摘原裁定不當，求予廢棄，為無理由，應予駁回。
四、依民事訴訟法第240 條之4 第3 項、第95條、第78條，裁定
    如主文。
中    華    民    國    99    年    6     月    18    日
              民事第二庭    法      官  柯月美
上為正本係照原本作成。
如不服本裁定，應於裁定送達後10日內，以書狀向本院提出抗告
，並繳納抗告費新臺幣1 千元。
中    華    民    國    99    年    6     月    18    日
                            書  記  官  黃怡禎

司法院資訊處製作；財團法人民間司法改革基金會備份。
